【裁判字號】    88,訴,3540
【裁判日期】    890522
【裁判案由】    損害賠償
【裁判全文】
臺灣臺北地方法院民事判決  八十八年度訴字第三五四○號
    原      告  甲○○
    訴訟代理人  謝家健律師
                劉紀翔律師
    被      告  丙○○  住台北市○○路○段七七巷二一號十三樓
                乙○○  住台北市○○區○○街二五巷六之二號一樓
                丁○○○  住台北市北投區○○○路二四巷一弄十一號二樓
                戊○○    住台北市文山區○○○路○段一七六巷五號三樓
    右四人共同
    訴訟代理人  吳玲華律師
右當事人間損害賠償事件，本院判決如左：
    主    文
被告應連帶給付原告新台幣拾萬元及自民國八十八年八月三十一日起按年息百分之
五計算之利息。
原告其餘之訴及該部分假執行之聲請均駁回。
訴訟費用由被告負擔百分之六，餘由原告負擔。
本判決第一項於原告以新台幣拾萬元供擔保後，得假執行，但被告如於假執行程序實
施前以新台幣拾萬元預供擔保後，免為假執行。
    事    實
甲、原告方面：
一、聲明：（一）被告應連帶給付原告新台幣（下同）五百萬元及自起訴狀繕本送達
    被告翌日即民國（下同）八十八年八月三十一日起按年息百分之五計算之利息。
    （二）被告等應共同於中國時報、聯合報第一版以25X15公分版面刊登如附件所
    載之道歉啟事一天。（三）第一項之請求原告願供擔保請准宣告假執行。
二、陳述：
（一）被告於八十七年十一月十六日與乙○○、丁○○○、戊○○聯名以山地工程顧
      問有限公司股東名義（被告戊○○並非股東）以不實之事項指摘原告，並以書
      面通知散布公司全體員工及往來客戶，顯足以毀損原告之名譽、信用，分述如
      下：
      １原告於八十七年七月接任山地工程顧問有限公司（下稱山地公司）董事，乃
        循公司原有體制運作，兢業從事，被告丙○○為公司之財務經理，所有會計
        傳票帳目均經被告丙○○查核簽署，公司之銀行帳戶亦非經其簽核用印無從
        動支，此可查公司帳簿，銀行開戶留存印鑑甚明。至公司業務進行原告有此
        專業，並所以被推舉為公司負責人，係由原告負責，並無凡事向被告等報告
        之理，此既免延誤時效，亦恐非專業之干擾，然絕非被告所指黑箱作業，惟
        關會計作業，亦從無帳目不予被告過目之事，即就作業容有不同意見之磨擦
        ，無論如何亦無如被告所指「早已心懷不軌．．．欲將公司據為己有之心，
        昭然若揭」之可能，反足見被告向以公司為其家產，無以適應專業經理負責
        之運作，而生疑懼，惟以此子虛烏有之不實指控散布於眾，業已損及原告之
        令譽，自不待言。
    ２被告丙○○於八十七年十一月六日盜取公司所有印鑑、重要文件及銀行帳戶
        印鑑章，圖為盜領公司存款，經公司人員發現印鑑遺失而報警，初亦不知竟
        係身為財務經理之被告丙○○所為，乃於被告丙○○至銀行盜領之際為銀行
        人員發覺通知警方而查獲移送法辦，刻由台灣台北地方法院檢察署八十七年
        度偵字第二三五四○號及八十八年調偵字第一四一號偵辦在案，被告丙○○
        徒然干擾公司運作欲不法妨礙公司之經營，不思自省，反欲脫免而藉口「為
        免公司被掏空，不得不採取一此保全措施，甲○○竟報警反咬丙○○竊盜，
        如此對待對其有提攜之恩之老闆遺孀。」被告丙○○違法在先，卻指原告反
        咬，實原告所為無非維護公司利益之當然應對，竟被被告等指成欺負故舊遺
        孀之舉。
    ３八十七年十一月十日被告丙○○至公司入其辦公室將會計呂文瑩推趕出辦公
        室，並自將房門鎖住不讓呂員進入，被告丙○○指稱原告將其辦公室房門反
        鎖妨害其行動自由達一、二十分鐘之久，此亦荒誕不經，蓋會計室之房門只
        有被告丙○○可由其內反鎖，豈可能由原告於外將其反鎖於房內，此當時係
        上班時間，辦公室同仁多所聞見，亦不容被告等漫天胡扯，惟不明究理之人
        不免信其所言「一個大男人竟對一名弱女子如此惡行，天理難容」，則又損
        害原告信譽。
    ４緣被告等山地公司股東，央求原告入股幫忙並負責經營公司，約定以新台幣
        五百萬元計價承受公司二分之一股權即帳面額一千五百萬元出資額，並推原
        告為董事，此有股東同意書及股東名簿（被告股權分別登記予甲○○及呂初
        瑩）為證，乃事後竟稱本人尚欠出額一千萬元未予給付，此亦顯有妨害原告
        之信用。
（二）按因故意或過失，不法侵害他人之權利者，負損害賠償責任，故意以背於善良
      風俗之方法，加損害於他人者，亦同；數人共同不法侵害他人權利者，連帶負
      損害賠償責任；又不法侵害他人之名譽者，被害人雖非財產上之損害，亦得請
      求賠償相當之金額，並得請求為回復名譽之適當處分，民法第一百八十四條第
      一項、第一百八十五條第一項、第一百九十五條第一項分別定有明文；又名譽
      被侵害者，關於非財產上之損害，加害人雖亦負賠償責任，但以相當之金額為
      限，所謂相當，自應以實際加害情形與其名譽影響是否重大，及被害人之身分
      地位與加害人經濟狀況等關係定之，最高法院四十七年臺上字第一二二一號判
      例意旨參照。被告等共同以文字著為書面通知散布於公司員工及往來客戶，有
      通知書為證，綜觀其內容顯將原告形容為趁山地公司董事長身故，介入公司心
      懷不軌欲為掏空公司，欺負故主遺孀，積欠股款不付之人，按其全非事實，足
      以造成原告名譽及信用之重大損失。原告並因此無法取信員工及往來客戶，並
      免原告信譽繼續受到斲傷及員工利益維護，不得已斷然退出山地公司之經營，
      原告值專業素養及經驗均臻成熟階段，正欲開拓一番事業，而山地公司並於大
      地工程技術及山坡地開發業務於業界夙占有一席之地，詎遭被告等刻意詆毀，
      不僅於山地工程顧問有限公司員工間，甚至業界不清白傳聞，不明底蘊之人則
      誤會為或不無此情，原告疲於解釋亦有理難伸，則不惟顏面掃地，事業生涯亦
      痛遭斲傷，無法立足業界。揆諸上揭規定及判例意旨，原告請求被告連帶給付
      精神慰撫金及名譽賠償金五百萬元，並為刊登道歉啟事予以澄清，還原告之清
      白，並正視聽。
（三）山地公司為黃偉盛於七十年間創立，而為原告與黃偉盛經十餘年之打拼努力，
      方有今日之成績，其間原告於八十年間受業務住來甚深之東帝士集團借重其長
      才，間為該公司專業經理人，實係於外繼續拓展山地公司之關係，始終受黃偉
      盛之倚重，並於東帝士集團任滿即返回山地公司主持業務，八十七年間黃偉盛
      不幸早逝，公司業務亦惟原告始能接手，黃妻即被告丙○○乃商得股東同意以
      二分之一股權讓與原告，並苦苦央求原告能與接受，俾其安心續為山地公司事
      業努力發展，免山地公司瓦解，山地公司登記資本額固為三千萬元，惟原告接
      手時，原現有辦公室設備外，所有銀行存款亦僅數十萬元，且尚積欠銀行貸款
      八百萬元，何來三千萬之價值，故山地公司其營業係以專業技術人才提供勞務
      為主，全靠接案營運週轉別無資產，原告自亦係對山地公司別有感情為自己執
      業辛勤之成果願與效力，經雙方同意以新台幣五百萬元承受原股東乙○○、黃
      偉盛、戊○○出資部分合計面值一千五百萬元出資額，原告並為山地公司負責
      人，原告勉始予留任，此有八十七年七月二十日山地公司股東同意書為證，被
      告以原告尚欠一千萬元未予給付，並非事實，此按山地公司若無業務，則根本
      是空，人力才是公司之資產但仍係流動的，非靠質量俱佳之業務量支撐否則不
      能留住人才，此亦所以股東設法爭取原告之原因，然見原告方為公司之資產，
      公司登記資本額並非實際價值，亦所以允原告為負責人，一千五百萬元出資額
      以五百萬元計算實非虛妄，否則何以股東能予同意並為公司之變更登記？而積
      欠一千萬元何時支付，為何未有任何隻字語之約定？顯有違常情。足見被告所
      言不實，無非設詞詆毀原告。
（四）詎被告丙○○竟視公司為其家產完全不能信任原告專業，凡事主張過問又不能
      處理，形同掣肘，原告身為公司負責人自不能任其所為，被告丙○○乃生疑懼
      率指原告黑箱作業，實原告執行公司事務全為透明，被告丙○○為財務經理會
      計帳務概經其手，若有不清亦非原告之責；此外並無對外應付款項不付及員工
      薪水扣留不發之情事，否則公司何以營運？員工何能留任？被告空言指述亦更
      見全係子虛烏有之事；另所指合庫松山支庫另設帳戶係原公司常設帳戶為原告
      接任負責人之前即已開立之，並非原告所私下設立。實被告丙○○於八十七年
      十一月六日未經原告同意擅為竊取公司印鑑及原告印章圖為盜領公司存款，而
      於銀行領款之際為警查獲，乃矯造原告黑箱作業等情以卸其罪責，此可查原告
      全無不法，公司亦正常經營，被告何來為保全公司資產之說？抑且無論就被告
      丙○○基於其股東身分或職員身分均無此權利竊取印鑑領取公司全部存款，而
      公司印鑑即由被告丙○○保管亦係職務上所為，非謂於職務外其得任意取用，
      且原告負責人之小印章並非由其保管，則為竊取實不待言。按台灣台北地方法
      院檢察署於八十八年度調偵字第一四一號之案件不查竟為不起訴處分，原告不
      服業聲請再議在案，姑不論如何，事實俱在既不容被告狡辯抵賴，亦非原告構
      陷欺負被告可言。
（五）被告丙○○罔顧職守竊取印章欲盜領公司存款，危及公司之生存，乃原告不得
      不令其解職，詎仍不思反省每日仍至公司叫罵挑釁、言行無狀，辦公室因其所
      為不勝紛擾，八十八年十一月十日復至公司進入其原用辦公室將會計人員呂文
      瑩推出辦公室自鎖於室內，並致會計呂文瑩無法進入辦公實係其妨害呂女之自
      由，竟反指原告妨害其行動自由，此按其辦公室房門係喇叭鎖豈可由外鎖死，
      又原告巴不得被告丙○○不來辦公室，且室內尚有公司文件，豈會有將其鎖於
      辦公室內之舉，此由一般常理推斷即明。末按，被告丙○○除竊取印章欲盜領
      公司存款之外，並擅以私自保留未歸還公司之印章逕向客戶領取山地公司應收
      款項支票，甚至以與銀行承辦人員熟識之故，令台北銀行承辦人員於山地公司
      開立支票到期兌現日凍結帳戶，雖經爭議而以銀行人員無法律上之正當理由而
      解決，以上均在在造成公司業務執行上之困擾，被告丙○○橫行作為亦可見一
      斑。原告於山地公司之股權嗣經第三人李希愈表示願與承受，至此原告亦不欲
      再參與山地公司之經營，乃予讓售，惟此與被告所為通知損害原告名譽無關，
      其通知之內容並非事實已如狀陳，被告所指原告承認乙節，更屬無稽。被告所
      撰通知全篇無一事實，且被告竟將黑白顛倒混淆是非，猶於臨訟仍飾詞狡辯無
      的放矢，意圖欺矇鈞院，而所為逼人之甚，亦已不待言。
（六）本件關鍵之被告共同署名之通知，其散布之行為是否構成原告名譽、用等侵害
      ？臚陳如后：
      １就散布之行為以觀，該通知受文者為公司全體同仁，並經證人唐瑞霖、徐敏
        禎結證通知係貼在公告欄並由被告丙○○、黃偉煥召集全體員工說明公告之
        演變及原告欺負丙○○等語云云。足可證明：
        (1)公告貼在公告欄足使全體員工及不特定進出辦公室之客戶或其他業務往來
          人士知悉（參唐、徐二人亦稱經過公告欄就會看到云云）。
        (2)被告丙○○甚至刻意召集全體員工「解釋」該通知，則其醜化原告、詆毀
          原告破壞原告信譽之行為尤其明顯。
        (3)原告斯時任公司董事長，被告於全體員工面前以召集會議之方式所為侵害
          原告權益之行為足已構成民事上之侵權行為，與刑法上之是否構成妨害名
          譽之罪係屬兩事，蓋原告身為公司領導主管，被告之行為顯然足以構成全
          體員工對原告之疑慮與不信任進而影響原告對員工之領導統御，有危及公
          司之經營之必然結果。
      ２另觀之通知之內容：
        (1)主旨開宗明義揭示「解除甲○○董事長職務．．．」云云，被告之行為置
          法令於不顧，片面指稱解除原告職務，足令不明究裡之員工及客戶質疑原
          告。
        (2)說明相對原告之侵害更至少有五大項：
          說明第二行「詎一時不察，受舊屬甲○○矇騙，於八十七年八月份委由
            甲○○擔任董事長一職．．．」，所指受原告矇騙，委任原告擔任董事
            長云云，顯然已經構成對原告信譽之侵害；尤其委任原告擔任董事長本
            係借重原告長才並因肯定原告過往對公司之努力而為，豈有所謂原告矇
            騙之情事。
          說明第四行「不料甲○○早已心懷不軌，上任後即將公司業務完全黑箱
            作業．．．欲將公司據為己有之心，昭然若揭．．．」完全係空穴來風
            子虛烏有之指摘。
          說明第七行「八十七年十一月十日．．．將丙○○財務經理辦公室房門
            反鎖，妨害丙○○行動自由達一、二十分鍾之久．．．」，按丙○○辦
            公室係普通喇叭鎖一只能由內反鎖，豈有自外反鎖之可能，詎被告等以
            此莫須有之指責刻意塑造原告「欺負」其為「弱女子」之情境，意圖藉
            以博取他人同情竟以之誣蔑原告，衡其心態及手段殊不足取。
          說明第九行以下論及股權之購買金額乙節業經原告一再陳明並非事實，
            且股權買賣係原告與股東間之關係，無關公益亦無涉他人，被告以此指
            責已足構成對原告信譽、權益之侵害甚明。
          說明第十一行「同時其他種種行為也顯示其已不適合擔任公司董事長一
            職．．．避免公司被甲○○淘空後全體員工之生計無法維持．．．」，
            又以虛無泛泛之指摘，對原告出以所謂不適任云云之醜化，更以原告「
            淘空」公司、員工生計無維持等語，矮化員工對原告之既有之良好形象
            並以員工生計受威脅使員工心生憂慮打擊原告之名譽，此種手段之拙劣
            尤令原告無法隱忍。
（七）原告畢業於淡江大學土木工程系，並為同類科乙等特考（等同於高考）及格，
      民國七十年間山地工程顧問公司甫經成立原告即進入該公司共同打拼經營，以
      原告專長奠定山地工程公司於山坡地開發生態環境及水土保持專業地位，八十
      七年行政院環境保護署辦理環境影響評估業者之評鑑，評鑑結果山地工程顧問
      公司為中級合格業者，可承辦中等規模開發行為之環境影響評估，揆諸該評鑑
      可承辦大規模開發之合格業者不過四家以觀，山地工程顧問公司於山坡地開發
      專業能力實屬佼佼者可堪肯定，往來客戶業者不下百家，均為大型上市公司、
      各級政府機構及建築、水保、地質等專業技師事務所，並有實績可證，年營業
      額近億元，原告為山地工程顧問公司負責人，領導數十位專業人員往來業界夙
      有佳評，又除山地工程顧問公司外原告曾經為東帝士企業集團延聘為專業經理
      人，除負責建設事業外，並負責規劃海外大型土地開發事業事宜，原告值此學
      識經歷具臻成熟之階段，自有其相當之形象與令譽，遽遭被告等之誣衊，顯足
      致遭不明之人非議使原告難於業界立足，原告為求自清，並免山地工程顧問公
      司續為遭受傷害，斷然退出，然姑不論如何被告等之所為已令原告信譽受損，
      並使原告之事業生涯同遭斲傷，其損害至鉅實非金錢所得衡量。
三、證據：提出原告署名之通知書影本一件、山地公司變更登記事項卡、股東同意書
    及股東名簿影本、畢業證書影本一紙、考試及格證書影本一紙、行政院環保署評
    鑑函及工商時報剪報影本各一件、山地公司往來客戶表影本一紙、、重要開發案
    件一覽表、山地公司執照影本一紙、馬尼拉時報剪報影本一紙等件為證。
    附件：道歉啟事一則。聲請訊問證人唐瑞霖、徐敏禎。
乙、被告方面：
一、聲明：原告之訴及假行之聲請均駁回，如受不利判決，願供擔保請准宣告免為假
    執行。
二、陳述：
（一）被告丙○○為山地工程顧問有限公司故董事長黃偉盛之遺孀，亦為該公司最大
      股東，擁有該公司近二分之一股權，原告原受聘為副總經理，並無任股份，黃
      偉盛去世後，被告丙○○之父即被告乙○○、小叔即被告戊○○將公司二分之
      一股份作價一千五百萬元售與原告，此經公司同仁均知之甚稔（因曾、黃二人
      也將同樣條件告知有意收購股權之公司同仁），曾、黃二人因信任原告甲○○
      為故董事長之得力助手，同意先將股份移轉，然原告甲○○只給付五百萬元尚
      餘一千萬元股金未付。股份移轉同時，被告與其他股東，基於對原告甲○○峰
      之信任，一致決議以後公司由原告擔任董事長並負責業務，被告則擔任財務經
      理，負責財務，各自獨立對全體股東責。孰知原告上任後，所有公司業務均黑
      箱作業，又私自在合庫松山支庫另設帳戶不讓被告丙○○知悉，公司支出及其
      個人交際費明細亦不交給被告丙○○過目，不僅會計帳目不清楚，公司對外應
      付款項亦不付，員工薪水扣留不發，收進來之款則不交待去向，導致營運發生
      危機，廠商每天來電索債，影響公司信譽甚巨。被告丙○○為了鞏固公司資產
      ，不得不採取一切保全措施，始於八十七年十一月六日持公司及負責人印章，
      從公司帳戶提領存款清償公司積欠銀行之債務，保全員工權益，維護公司名譽
      。原告指被告丙○○「領公司存款」，不知何所據而云然？又公司大小章向
      由被告保管，被告丙○○自無任何取公司印鑑章之可言。八十七年十一月十
      日原告確有將辦公室門反鎖，將被告曾惠鎖在辦公室內一、二十分鐘，有公司
      同仁多人在場目睹。
（二）按人民有言論自由，乃是憲法第十一條所明文規定保障之基本人權，言權自由
      之內容包含將自己的意見藉由語言、文字、圖畫、符號自由地表現於及傳播，
      不僅具有評價性的見解受言論自由保障，事實的傳播亦受到言論自由的保障，
      故於言論自由保障範圍內之傳述，自不應受刑事處罰或民事歸責之基礎。此可
      由刑法第三百十條第三項明文規定：「對於所誹謗之事，能證明其為真實者，
      不罰。但涉及私德而與公共利益無關者，不在此限。」證明之，故被告所為，
      若符合刑法第三百十條第三項之規定，即未逾言論自由保障之範圍，則被告係
      在合理、合法之範圍內行使憲法所賦予之權利，自無侵害他人名譽、信用之可
      言。兩造間之糾紛事後經被告丙○○先夫生前好友李希愈調停，原告已承認原
      證一之書面內容均為事實，並退出山地公司，其所交股金五百萬元由被告丙○○返還，足見被告並無侵害原告權利情事。
（三）原告具狀稱係被告丙○○先商得股東同意以二分之一股權讓與原告，並央求原
      告接受，後經雙方同意原告始以五百萬元承受云云，惟實際上，被告乙○○及
      戊○○將公司二分之一股份作價一千五百萬元欲出售與公司員工一事，不但原
      告知悉，其他有意以同條件承購股權之員工亦知悉。當時原告表示其有意承購
      股份，被告等因念及原告為已故董事長黃偉盛之得力助手，故毫無考慮即將股
      份售與原告，且基於對原告之信任，於僅收得五百萬元股價之情形下，即將全
      數之股份轉讓與原告，而關於原告所積欠之一千萬元股價於何時支付，則未為
      相關之約定，原告今竟以被告對其之信任，胡亂捏造事實，反指被告設詞詆毀
      ，顯係飾卸之詞，實不足採。
（四）另關於原告私自在合庫松山支庫另設帳戶乙事，該帳戶之設立日期為八十七年
      十二月二十一日，而原告係於八十七年八月十一日擔任董事長一職，足見原告
      稱上開帳戶為公司常設帳戶係原告接任負責人之前即已開立云云，顯非事實，
      又原告謂被告擅自竊取公司印鑑及原告印章圖為盜領公司存款云云，此部分業
      經台灣台北地方法院檢察署八十八年度調偵字第一四一號不起訴處分在案，原
      告一再詆毀被告稱陷被告，其居心叵測，足堪至疑八十七年十一月一日（原告
      誤載為八十八年），原告將辦公室門反鎖將被告丙○○鎖在辦公室內一、二十
      分鐘乙事，有公司同仁在場目睹。原告謂被告等共同以文字著為書面通知散佈
      於公司員工及往來客戶，足以造成原告名譽及信用之重大損失云云，惟查，事
      實上，上開通知書僅張貼於公司佈告欄，並未到處散播，更未將上開通知書發
      給客戶，原告未舉證以明其實，顯然所言虛偽造假。何況被告於通知書上所載
      純係就事實為描述，並無誹謗或損害他人名譽之意思，且被告僅係告知公司同
      仁解除原告董事職位乙事，即立於公司之立場表明原告之行為一概與公司無關
      ，亦係為了維護公司之運作及保障公司客戶之權益，被告絕無損害他人名譽之
      意思。
三、證據：提出山地公司變更登記事項卡影本一份、山地公司存摺內頁影本一份。聲
    請訊問證人李希愈、萬文輝、張益壽及林宗岳。
    理      由
一、本件原告起訴主張，其任職山地公司，八十七年七月間因該公司董事長黃偉盛辭
    世，被告等為該公司股東，央求其入股幫忙負責經營公司，伊以一千五百萬元出
    資入股為該公司董事，循公司體制運作，被告丙○○為公司之財務經理，不意雙
    方相處不睦，被告等聯名以書面指摘原告，內容有：「詎一時不察，受舊屬甲○○矇騙，於八十七年八月份委由甲○○擔任董事長一職．．」「不料甲○○早已
    心懷不軌，上任後即將公司業務完全黑箱作業．．欲將公司據為己有之心，昭然
    若揭．．」「八十七年十一月十日．．將丙○○財務經理辦公室房門反鎖，妨害
    丙○○行動自由達一  二十分鐘之久．．」等詞，並散布公司員工及往來客戶，
    妨害原告之名譽，原告畢業於淡江大學土木系，為同類科乙等特考及格，七十年
    間進山地公司服務，以原告專長奠定山地公司在山坡地開發生態環境及水土保持
    專業地位，原告任該公司董事長，在業界夙有佳評，被告等以書面散布上開言詞
    ，破壞原告名聲，致原告名譽受損，爰依侵權行為法律關係，請求被告連帶賠償
    原告五百萬元非財產損害賠償。
二、被告則以，其等占有山地公司最大股份，而原告原受聘山地公司擔任副總經理，
    無任何股份，於前任董事長黃偉盛去世後，由被告戊○○將公司二分一股份作價
    一千五萬元出售予原告，並讓原告先出價五百萬元股金，餘一千萬元價金尚未付
    ，被告完全信任原告使其出任董事長，不料，原告上任後，所有公司業務均黑箱
    作業，又私自在銀行開立帳戶，不讓任職財務經理之被告丙○○知悉，會計帳目
    不清，致營運發生困難，被告丙○○為保全公司資產，不得已於八十七年十一月
    六日時公司及負責人印章，從公司帳戶內提領存款清償債務，保全員工權益，詎
    原告擅指被告丙○○領公司存款，八十七年十一月十日又將被告丙○○反鎖在
    辦公室內一  二十分鐘，被告遂將原告對被告之行為以通知書方式張貼在公司佈
    告欄，此係事實之描述，無何妨害原告名譽之意思，且亦僅張貼公司佈告欄，未
    發給客戶，無致原告名譽受損之事實，原告起訴內容，已不足採，況人民有言論
    自由，為憲法第十一條定有明文，被告等係在合理  合法範圍內行使害法賦予之
    權利，無侵害他人名譽  信用可言，其所交股金五百萬元亦由被告丙○○返還，
    被告等亦無侵害其權利情事，原告之訴並無理由等語，資為抗辯。
三、按因故意或過失，不法侵害他人之權利者，負損害賠償責任，故意以背於善良風
    俗之方法，加損害於他人者，亦同；數人共同不法侵害他人權利者，連帶負損害
    賠償責任；又不法侵害他人之名譽者，被害人雖非財產上之損害，亦得請求賠償
    相當之金額，並得請求為回復名譽之適當處分，民法第一百八十四條第一項、第
    一百八十五條第一項、第一百九十五條第一項分別定有明文。本件原告主張之事
    實，業據其提出由被告丙○○等署名之通知書一份為證，該通知書記載：「山地
    工程顧問公司由故董事長黃偉盛一手創辦．．因其不幸於八十七年元月十八逝（
    世），由遺孀丙○○接管公司一切業務，詎一時不察，受舊屬甲○○矇騙，於八
    十七年八月份委任甲○○擔任董事長一職．．不料甲○○早已心懷不軌，上任後
    即將公司業務完全黑箱作業，並與會計呂文瑩（甲○○小姨子）沆瀣一氣，不將
    帳目交給丙○○過目，欲將石據為己有之心，昭然若揭，丙○○為免公司被淘（
    掏）空，不得不採取一些保全措施，甲○○竟報警反咬丙○○竊盜，如此對其有
    提攜之恩的老闆遺孀。八十七年十一月十日上班時間，甲○○強行將丙○○財務
    經理辦公室反鎖，妨害丙○○行動自由達一  二十分鐘之久，公司員工多人在場
    目睹，一個大男人竟對一名弱女子如此惡行，天理難容。又甲○○雖向股東曾盛
      戊○○以新台幣壹仟伍佰萬元購買公司二分之一股權，但只給付五百萬元尚欠
    壹仟萬元迄未給付，自不能認為其擁有公司二分之一股權。同時其種種行為也顯
    示其已不適合再擔任公司董事長一職，為保護故董事長黃偉盛多年辛耕耘之基
    業及避免公司被甲○○淘（掏）空後全體員工之生計無法維持，全體股東一致決
    定解除甲○○之董事長職務．．」等語，被告對此通知書內容為其署名出具，並
    不爭執，並經證人唐瑞霖  徐敏楨即山地公司前職員到庭證述，該通知書確公布
    在公司穿堂佈告欄上，外面進來的人如要進去會議室會經過公告欄，就會看到等
    語，證人林宗岳即山地公司副理證述：該通知發給每一員工等詞，因之，該通知
    書足使山地公司員工及進出該公司之不特定客戶知悉之情，並為被告四人聯名簽
    署而公佈，應可確認。
四、依上開通知書內容，被告係以原告矇騙被告丙○○而擔任董事長、原告對公司財
    務黑箱作業不交出帳冊、掏空公司資產、反鎖丙○○在辦公室等語，認妨害原告
    之名譽等情，經查，
    １被告等認原告係以矇騙方式取得山地公司董事長一職，與被告自承基於其對原
      告任職公司副總經理，為前董事長黃偉盛之得力助手之信任關，而將公司部分
      股份作價一千五百萬元讓售予原告之情，明顯不符，且原告自七十年間即進入
      山地公司，任職期間長久，其於前董事長辭世後，另為出資購買公司股份，係
      合於法律之規定，並經被告等願為出售，此經證人李希愈證述在卷，自不能謂
      其屬矇騙被告，被告以此用語，已有詆毀原告名聲之意思。
    ２再被告在通知書上認原告對公司財務黑箱作業，掏空公司資產等情，然據證人
      唐瑞霖證述：原告與被告丙○○發生爭執，因公司會計發現其抽屜遭撬開而向
      警報案等語，證人徐敏楨則證述：平時原告與被告丙○○相處很好，忽然在八
      十七年十一月間某星期六發現抽會計屜被撬開，所保管之公司大小印章被丙○○經理拿走，因已報警，而由警察在銀行抓到丙○○經理等語，基此證言，對
      照前開通知書所載：「丙○○為免公司被掏控，不得不採取一些保全措施」，
      可知所稱「保全措施」，應係指將公司大小印章取走，亦因原告不知而報警而
      查悉由任財務經理之被告丙○○私自取走。雖被告指稱原告對公司財務黑箱作
      業圖為掏空公司資產，惟被告等對原告將如何掏空公司資產足以影響公司股東
      ，未舉證證明之，而原告於八十七年八月間即擔任山地公司之董事長，依法由
      其經營並代表該公司，關於其對公司之任何經營缺失，均可經由不執行業務股
      東權限行使監察權，由被告丙○○私自打開抽屜取走公司印鑑，已有不當，另
      未附理由以通知書公告擔任該公司董事長之原告有掏空公司資產將妨害員工生
      計之情事，亦足徵被告係以此通知使原告之名譽貶抑。
    ３又通知所稱原告反鎖被告丙○○之情，據證人徐敏禎證稱：財務經理辦公室為
      一喇叭鎖等情，而被告指傳證人林宗岳到庭則證稱未見過反銷之事，依前開證
      言，被告丙○○辦公室既係喇叭鎖，可推知無法從室外反鎖，被告稱原告反鎖
      被告丙○○在辦公室內，與證人所述不符，並不足採信，通知書上記載原告反
      鎖被告丙○○，並無證據證明。
五、綜上所述，被告以原告係矇騙、掏空公司資產及反鎖被告丙○○於室內等情，與
    證人證言不符，並不足採。原告主張被告散布通知書指摘足以妨害其名譽事項，
    應為可取。至被告辯稱憲法保障人民言論自由，被告公佈通知書屬於言論自由保
    障範圍內之陳述等語，惟人民言論自由之保障，非絕對性之保障，如有涉及誹謗
    、妨害他人名譽自由之情事，非屬言論自由保障事由，仍應受法律之規範，此觀
    民法第一百九十五條第一項將個人名譽列為保障事項，而可請求非財產上損害賠
    償自明。從而，原告依共同侵權行為法律關係，請求被告連帶賠償其名譽受損之
    非財產上上損害，為有理由，應予准許。審酌被告係在公司散布通知書謂原告掏
    空資產之加害行為、被害人為淡大土木系畢業、擔任山地公司負責人，兩造之經
    濟狀況，認被告連帶賠償原告非財產上損害三十萬元為適當，逾此範圍之請求，
    則屬無據，應予駁回。再被告公佈之通知書僅在山地公司內部散布，並無傳布公
    司外足認被告名譽受損之證明，原告請求被告登報刊布道歉文，亦無理由，應併
    駁回。
六、兩造陳明願供擔保，聲請宣告假執行及免為假執行，經核原告勝訴之部分，合於
    法律規定，爰分別酌定相當擔保金額准許之，原告其餘假執行之聲請，因訴之駁
    回而失所依據，不予准許。
七、結論：原告之訴為一部有理由、一部無理由，依民事訴訟法第七十九條後段、第
    三百九十條第二項、第三百九十二條，判決如主文。
中      華      民      國    八十九    年      五      月    二十二    日
                                  民事第三庭法      官  李維心
右為正本係照原本作成
如對本判決上訴，須於判決送達後廿日內向本院提出上訴狀
中      華      民      國    八十九    年      五      月    二十三    日
                                            法院書記官  林梅珍


司法院資訊處製作；財團法人民間司法改革基金會備份。
